最　高　行　政　法　院　判　決　　　　　　　　　　九十三年度判字第四四一號
　　上　訴　人　源美股份有限公司
　　代　表　人　甲○○
　　被 上訴 人　經濟部智慧財產局
　　代　表　人　乙○○
　　參　加　人　峻侑工業有限公司
　　代　表　人　蔡翠琴
　　訴訟代理人　蘇顯騰律師
右當事人間因新型專利異議事件，上訴人對於中華民國九十一年十二月三十一日臺北
高等行政法院九十一年度訴字第六四號判決，提起上訴，本院判決如左：
　　主  文
上訴駁回。
上訴審訴訟費用由上訴人負擔。
　　理  由
一、參加人峻侑工業有限公司於民國八十七年十一月二十三日以「草坪噴水器改良」
    向經濟部中央標準局（八十八年一月二十六日改制為經濟部智慧財產局）申請新
    型專利，經編訂為第00000000號審查，准予專利（下稱系爭案），公告
    期間，上訴人提出第00000000號「草坪噴水座改良結構」新型專利案（
    下稱引證案）為證，對系爭案提出異議，經被上訴人以九十年七月九日（九○）
    智專三（一）○二○三一字第○九○八九○○一○四九號異議審定書為異議不成
    立之審定，上訴人不服，提起訴願，亦遭決定駁回，遂提起本件訴訟。
二、上訴人於原審起訴主張略以：系爭案之構成元件數非但與引證案相同，且均具等
    同設計，其所不同者僅係內外緣嵌合或扣合之方位不同及名稱不同，然兩案所欲
    達成之嵌合或扣合均在令引證案之圓形框座與連接盤不分離、系爭案之本體與倒
    勾盤不分離仍亦相同。是以，兩案之結構具有等同設計、技術運用相同及功效亦
    同。系爭案申請專利範圍及所述特徵部分之結構設計、技術運用及功效，於申請
    前已由引證案之內容公開揭示，系爭案實有違專利法第九十七條、第九十八條第
    一項第一款之規定，不應核准取得新型專利權。退步言之，縱認系爭案無專利法
    第九十八條第一項第一款所列情事，然依專利審查基準所示「構成要件之形狀、
    排列、變更，如未能產生某一新功效或某種功能時，則視為熟習該項技術者所能
    輕易完成且未能增進功效者」。而系爭案之結構設計、技術僅係運用引證案之技
    術或知識，且其功效相同，為熟悉該項技術者所能輕易完成而未能增進功效者，
    不具進步性，違反專利法第九十八條第二項之規定，仍不得申請取得新型專利權
    。再將二案之結構設計、技術運用及功效等逐項比對如后：由結構設計上比較言
    之，引證案係包含有一圓型框座、一連接盤及一噴水旋動蓋，而系爭案係包含有
    一本體、一水花盤及一倒勾盤。引證案圓型框座於中央處設一圓形固定孔，該圓
    形固定孔內壁向下環設小角度傾斜的逆向固定片。而系爭案本體於中央向下延伸
    設一軸孔，該軸孔內側設一圓形定位體。引證案連接盤於中央向下凸設一呈空心
    的固定柱，該固定柱末端呈斜面倒角及近末端處另環設一嵌槽。而系爭案倒勾盤
    於中央向下延伸設一筒座，該筒座下方周圍等分處設有倒勾。綜上，系爭案之組
    成元件本體、水花盤、倒勾盤等同於引證案之圓型框座、噴水旋動蓋、連接盤。
    又系爭案於本體及倒勾盤中央所設軸孔之圓形定位體及筒座之周圍等分處設有倒
    勾，亦與引證案連接盤固定柱之嵌槽及圓形框座圓形固定孔之小角度傾斜的匿向
    固定片等同。職是，系爭案之組成元件及元件之設計係等同於引證案，而不具有
    新穎性。次由技術運用上比較言之，引證案於組裝時，先將連接盤之熱熔連接圈
    與噴水旋動蓋內壁相對之圓形圓柱、Ｃ形圓壁及連接壁以超音波加以熱熔結合，
    再將結合後之連接盤、噴水旋動蓋之固定柱的斜面倒角置入圓形框座固定孔內壁
    而迫張逆向固定片，通過後令逆向固定片端面彈抵固定於固定柱的嵌槽內之下緣
    槽，而完成圓形框座、連接盤及噴水旋動蓋之組裝。系爭案於組裝時，先將倒勾
    盤端面與水花盤底部以熱壓方式而結合成一體；再將結合後之倒勾盤、水花盤之
    筒座下方周圍等分處的倒勾置入本體軸孔內，經由倒勾向內壓縮通過軸孔後，再
    由倒勾彈回銜制扣合於圓形定位體中而完成組裝。綜上，系爭案之組裝技術等同
    於引證案；且系爭案利用筒座之倒勾通過本體軸孔而壓縮及彈抵作用而卡結於圓
    形定位體；與引證案連接盤固定柱之嵌槽通過圓形框座固定孔之逆向固定片予以
    壓縮及彈抵作用而令逆向固定片端面彈抵於嵌槽內下槽緣為等同之技術。職是，
    系爭案之技術運用方式已於引證案所揭示公開，而不具有新穎性。再由功效上比
    較言之，引證案其嵌槽與逆向固定片之接觸僅止於逆向固定片端面之接觸，以較
    軟性的彈抵可以減少噴水旋動蓋在轉動時的阻力與摩擦損耗。系爭案其倒勾盤之
    倒勾與本體之定位體之卡結方式係為全面性接觸，雖能達到卡結之作用，然接觸
    面積大而造成旋動水花盤時操作上之阻力與摩擦損耗。綜上，系爭案所能達成之
    功效，等同於引證案之功效；且使用上亦較引證案為不便利而存在缺點，顯無功
    效上之增進。另系爭案與引證案設計原理相同，系爭案倒勾盤之筒座上之倒勾被
    設計成若干片狀，與引證案之框座之固定孔之固定片被設計成若干片狀係完全相
    同之設計原理，僅是被設計之位置不同而已，又系爭案之設計目的在使系爭案之
    倒勾盤被卡固於本體的定位體上，此與引證案之連接盤被卡固於框座的固定片上
    是相同的。故系爭案設計結構、原理及功效，無一不與引證案之圖四、圖五及圖
    七相同。況系爭案之設計並無結構之簡化，亦無功效上自然之提升者。系爭案之
    技術運用已為公開且為熟習該項技術者所能輕易完成而無功效上之增進，已違反
    專利法第九十八條第二項之規定。引證案之圖一及圖三設計中之底殼的結合孔與
    噴水蓋之有若干片狀向外呈勾狀之卡結腳卡固結合情形，與系爭案之本體的定位
    體與倒勾盤之有若干片狀向外呈勾狀的倒勾卡固結合情形，係完全相同之結構設
    計及完全相同之卡固結合的目的；系爭案係利用筒座之倒勾通過本體之軸孔而壓
    縮及彈抵作用而卡結於圓形定位體；引證案創作背景之習式草坪噴水座係利用卡
    結腳經由結合孔，而壓縮及藉勾狀部而卡結於結合孔下緣。二者對照比較即可清
    楚顯示：系爭案申請專利範圍之結構設計與技術運用已於引證案創作背景之習式
    草坪噴水座中所揭示公開，而不具有新穎性。依專利法第九十八條第一項第一款
    之規定，申請前已公開使用者，不得申請取得新型專利權，故系爭案確已不具新
    穎性及進步性，有違專利權法第九十七條暨第九十八條第一項第一款及同條第二
    項之規定，爰請將訴願決定及原處分均撤銷等語。
三、被上訴人則略以：系爭案軸孔之內側設有定位體，筒座之下方周圍設有倒勾，使
    用時二者直接扣合者。反觀引證案在系爭案軸孔筒座相對應之部位，雖亦設有固
    定孔其周緣（下方）有傾斜之逆向固定片，其固定柱有傾斜倒角；二案比較：一
    為引證案之固定柱為圓柱，其末端呈斜面倒角，其上再有一凹槽；而系爭案圓柱
    周圍呈等分分開（有間隙）末端為倒勾；再者，引證案之固定孔有傾斜之逆向固
    定片，而系爭案呈塊狀（長方狀）之定位體，二者之構造完全不同；此外，系爭
    案因筒座沿周圍呈等分分裂，所以套合後之脫離有其方便性，引證案不能證明系
    爭案不具新穎性與進步性等語，資為抗辯。
四、原審斟酌全辯論意旨及調查證據之結果，略以：經查系爭案專利申請範圍依卷附
    專利說明書之記載，為一種草坪噴水器改良，主要係由本體、水花盤、倒勾盤組
    合而成；然該水花盤底部係利用熱壓方式一體成型設置一倒勾盤者；其特徵係在
    於本體與倒勾盤的中心分別向下延伸設有一軸孔及一筒座，令該筒座恰可插設套
    入於軸孔中，同時分別在軸孔內側以及筒座下方周圍等分處設製圓形定位體與倒
    勾，讓筒座在裝配組合時可以利用倒勾直接銜接制扣合於軸孔的圓形定位體中者
    。而引證案係固定柱與固定孔組合之技術特徵為連接盤向下的固定柱插入圓形框
    座之出水座的固定孔內，其固定柱端部的斜面倒角可藉斜面迫張固定孔內的逆向
    固定片，通過使逆向固定片端面彈抵在固定柱的嵌槽內之下槽緣面固定完成組合
    者。系爭案筒座與軸孔之結合特徵則為軸孔之內側則設有定位體，筒座之下方周
    圍設有倒勾（兩者為沿周緣均等分設置），使用時二者直接扣合者。引證案與系
    爭案比較，引證案之固定柱為圓柱，其末端呈斜面倒角，其上再有一凹槽；而系
    爭案圓柱周圍呈等分分開末端為倒勾；又引證案之固定孔有傾斜之逆向固定片，
    而系爭案呈塊狀之定位體，二者之構造完全不同，扣合手段有異，非屬同一新型
    發明，引證案不能證明系爭案不具新穎性。上訴人主張兩案之結構具有等同設計
    、技術運用相同及功效亦同云云，非屬可採。又系爭案因筒座沿周圍呈等分分裂
    之倒勾，以與定位體扣合，扣合結構簡化，且套合後之脫離有其方便性，引證案
    固定柱末端則係呈斜面倒角，斜面之上再環設之嵌槽，再與孔內壁向下環設小角
    度傾斜的逆向固定片扣合，其扣合結構並未較系爭案簡化，且於套合後，逆向固
    定片端面彈抵在固定柱的嵌槽內之下槽緣面固定，難以再行脫離重新組合。系爭
    案亦不能證明較系爭案具有功效上之增進。再上訴人主張引證案其嵌槽與逆向固
    定片之接觸僅止於逆向固定片端面之接觸，可以較軟性的彈抵減少噴水旋動蓋在
    轉動時的阻力與摩擦損耗。但查系爭案其倒勾盤之倒勾與本體之定位體之卡結方
    式雖係為較大面積接觸，但其筒座係沿周圍呈等分分裂之倒勾，相對具有變形調
    適空間，以與定位體扣合，且有圓形定位體之限制樞結，亦尚不致因卡結接觸面
    積大而造成旋動水花盤時操作上之阻力與摩擦損耗。因此上訴人主張系爭案之技
    術運用已為引證案公開且為熟習該項技術者所能輕易完成而無功效上之增進，尚
    非可採。上訴人雖又稱系爭案申請專利範圍之結構設計與技術運用已於引證案創
    作背景之習式草坪噴水座中所揭示公開，而不具有新穎性一節。查引證案創作背
    景之習式草坪噴水座依引證案之專利說明書之記載，其中噴水蓋在下表面中央凸
    設多支呈向外狀的卡結腳呈小環狀排列，組合時將噴水蓋下表面凸設的多支卡
    結腳插入底殼的結合孔入，多支向外的卡結腳係被結合孔壓縮強行予以壓迫通
    過，之後外彈卡結固定結合。而系爭案其筒座則係沿周圍呈等分分裂之倒勾，與
    引證案所載習知技藝係在噴水蓋在下表面中央凸設多支呈向外狀的卡結腳呈小
    環狀排列，扣合面積與型態尚有不同，且系爭案係於軸孔的內側壁面設立一體的
    圓形定位體，與引證案所引習知技術卡結腳係被結合孔壓縮強行予以壓迫通過，
    之後外彈卡結固定結合，並未設有如系爭案設有圓形定位體者，二者結構仍屬有
    異，該習知技術尚不能證明系爭案不具新穎性。又引證案所引習知技術依引證案
    專利說明書創作說明第五頁所載具有五項缺點，其中該習知技術係利用擋翼爬上
    定位凸肋高點後進入其卡槽卡止定位，但在擋翼要爬上定位凸肋時，會昇高此處
    之角度，並使對面側形成降低的翹角狀態，使對面側之入水口與之相對的噴水孔
    形成偏離而不對正，致影響出水變化之狀態。再其中卡結腳當在擋翼爬上定位凸
    肋之上坡道時，所形成翹角之角度變化，卡結腳將易於被拉升產生其外角度變
    化，而形成干涉現象阻礙噴水蓋之轉動，甚或使卡結腳被折斷。但系爭案則係利
    用倒勾將水花盤樞結限制在圓形定位體上，且其倒勾係於筒座沿周圍呈等分分裂
    ，又倒勾盤具有系爭案所引習知技術固定盤相同之圓孔及定位凹孔，讓水花盤在
    轉動時可以利用每一定位凹孔卡彈定於本體上的頂針中，在筒座呈等分分裂之倒
    勾因有圓形定位體之樞結限制，使得固定盤的圓孔水花盤的噴水孔可以確實與入
    水口對準者，並無引證案所載習知技術在擋翼爬上定位凸肋高點後進入其卡槽卡
    止定位時，所生之翹角狀態，致使對面側之入水口與之相對的噴水孔形成偏離而
    不對正，致影響出水變化之狀態，以及因翹角之角度變化，卡結腳所形成干涉現
    象阻礙噴水蓋之轉動，或使卡結腳易被折斷之缺點。因此引證案所引之習知技術
    亦不能證明系爭案不具進步性。綜上所述，引證案尚不足以證明系爭案不具新穎
    性，系爭案之技術特徵非屬申請前已見於刊物或已公開使用者，亦非運用引證案
    既有之技術思想可輕易思及，且不能以引證案所引之習知技術證明系爭案不具新
    穎性或進步性。依上所述，引證案不能證明系爭案不符專利要件，上訴人主張系
    爭案不具新穎性及進步性，有違專利權法第九十七條暨第九十八條第一項第一款
    及同條第二項之規定，非屬可採。從而被上訴人為異議不成立之審定，於法並無
    不合，訴願決定予以維持，亦無不當，因而將訴願決定及原處分均予維持，駁回
    上訴人之訴。
五、本院經核原判決於法並無違誤。上訴意旨仍執前詞並主張系爭案之組成元件本體
    、水花盤、倒勾盤等同於引證案之圓型框座、噴水旋動蓋、連接盤。又系爭案於
    本體及倒勾盤中央所設軸孔之圓形定位體及筒座之周圍等分處設有倒勾，亦與引
    證案連接盤固定柱之嵌槽及圓形框座圓形固定孔之小角度傾斜的匿向固定片等同
    。是系爭案之組成元件及元件之設計係等同於引證案，系爭案於形狀、構造或裝
    置上並非創作又未改良，原判決不採認上訴人主張，適用專利權法第九十七條規
    定，顯有未當。系爭案之技術運用方式已於引證案所揭示公開，而不具有新穎性
    。然原判決就上訴人主張系爭案與引證案設計相同、技術運用相同等理由，置之
    未論，僅以二者之型態有所差異，即謂二者之構造完全不同，扣合手段有異，顯
    有判決不備理由之當然違背法令。另系爭案所能達成之功效，等同於引證案，且
    使用上亦較引證案為不便利而存在缺點，顯無功效上之增進，然原判決未經實驗
    調查，即擅自推論系爭案尚不致因卡結接觸面積大而造成旋動水花盤時操作上之
    阻力與摩擦損耗等語，亦有不備理由之違法。再者，系爭案設計結構、原理及功
    效，無一不與引證案之圖四、圖五及圖七相同。系爭案之技術運用已為公開且為
    熟習該項技術者所能輕易完成而無功效上之增進，已違反專利權法第九十八條第
    二項之規定，然原判決就上訴人此部分之主張，未於判決理由內說明其何以不採
    之理由，亦有判決不備理由之當然違背法令。又原判決以系爭案套合後之脫離有
    其方便性而謂其功效有增進，顯有不備理由且適用專利法第九十七條、第九十八
    條第一項第一款規定顯有不當之違法。且系爭案與引證案二者對照比較即可清楚
    顯示，系爭案申請專利範圍之結構設計與技術運用已於引證案創作背景之習式草
    坪噴水座中所揭示公開，而不具有新穎性，爭案既已不具新穎性及進步性，有違
    專利法第九十七條暨第九十八條第一項第一款及同條第二項之規定，原判決就上
    開理由未加審酌說明其不予採認之理由，有判決不備理由之違法及適用法則不當
    之違法。系爭案利用倒勾將水花盤樞結限制在圓形定位體上，且其倒勾係於筒座
    沿周圍呈等分分裂，又倒勾盤具有系爭案所引習知技術固定盤相同之圓孔及定位
    凹孔，讓水花盤在轉動時可以利用每一定位凹孔卡彈定於本體上的頂針中，在筒
    座呈等分分列之倒勾因有圓形定位體之樞結限制，使得固定盤的圓孔水花盤的噴
    水孔可以確實與入水口對準者等特徵及引證案所載習知技術之缺點，已為引證案
    所揭示，原判決就此部分置之未論，僅以引證案所記載習知技術之缺點，逕認引
    證案所引之習知技術不能證明系爭案不具進步性，亦有判決不載理由及適用法則
    不當之違法。抑且，將系爭案與引證案相較，兩案於結構設計上相同，且技術運
    用上亦為相同，其目的均在令本體與倒勾盤不分離，而實質上並無功效之增進，
    故系爭案並無簡化結構之提升，難謂具新穎性及非為熟習該項技術者所能輕易完
    成者。是系爭案已違反專利法第九十七條、第九十八條第一項第一款暨同條第二
    項之規定。原判決對此有利於上訴人之證據疏而未論，於判決理由內並無說明，
    亦有判決不備理由之當然違背法令爰請廢棄原判決，並撤銷訴願決定及原處分等
    語。然查稱新型者，謂對物品之形狀、構造或裝置之創作或改良，為異議審定時
    專利法第九十七條所規定。又公告中之新型，任何人認有違反異議審定時專利法
    第九十七條至第九十九條或第一百零五條準用第二十七條規定，得自公告日起三
    個月內向專利專責機關提起異議者，依異議審定時專利法第一百零二條第一項規
    定，除應備具異議書外，並應附具證明文件。因此有無違反專利法規定之情事，
    依法應由異議人附具證據供查，倘所舉證據不足以證明其有違反專利法之規定者
    ，自應為異議不成立之處分。而本件系爭案在筒座與軸孔之結合上，其特徵為軸
    孔之內側部設有定位體，筒座之下方周緣，則設有倒勾，使用時二者直接扣合。
    此特徵與引證案比較，引證案之固定柱為圓柱狀，其末端周緣呈斜面倒角，其上
    接續一凹槽；於構造上，系爭案之筒座頂為等間隔分裂（有間隙），並有倒勾，
    但引證案則為封閉之圓柱填狀，而於周圍緣呈斜面倒角，二者之之構造完全不同
    ，扣合手段有異，系爭案因筒座沿周圍成等分分裂，所以套合後之脫離有其方便
    性，引證案不能證明系爭案不具新穎性及進步性。從而，被上訴人為異議不成立
    之審定，揆諸前開規定，尚無違誤，訴願決定及原判決亦予維持，均無不合。況
    查原判決已就本件爭點即上訴人主張系爭案與引證案之結構具有等同設計、技術
    運用相同及功效亦同；系爭案之技術運用已為引證案公開且為熟習該項技術者所
    能輕易完成而無功效上之增進；系爭案申請專利範圍之結構設計與技術運用已於
    引證案創作背景之習式草坪噴水座中所揭示公開，而不具有新穎性各節，為不可
    採等情。明確詳述其得心證之理由，有如前述。並與前開異議審定時專利法等法
    令規定要無不合，尚無判決不適用法規或適用不當之違法。末查原判決理由所載
    「但其筒座係沿周圍呈等分分裂之倒勾，相對具有變形調適空間，以與定位體扣
    合，且有圓形定位體之限制樞結，亦尚不致因卡結接觸面積大而造成旋動水花盤
    時操作上之阻力與摩擦損耗」乙節，係參考系爭案之實物後所為之認定，有事實
    上之客觀依據，且系爭案水花盤時操作上之阻力與摩擦損耗之大小，其關鍵在於
    其組合扣件之經密度與鬆緊度之設計問題，與接觸面積大小無必然關係，而關於
    系爭案之組合扣件之精密度與鬆緊度之設計問題，與新型專利之要件無關。上訴
    人僅以系爭案之「接觸面積大」而推論其「接觸面積大造成旋動水花盤操作上之
    阻力與摩擦損耗」云云，尚乏依據。亦難據此謂原判決有不備理由之違法，縱原
    審雖有未於判決中加以論斷者，惟尚不影響於判決之結果，與所謂判決不備理由
    之違法情形不相當。至於上訴人其餘訴稱各節，乃上訴人以其對法律上見解之歧
    異，就原審取捨證據、認定事實之職權行使，指摘其為不當，均無可採。綜上所
    述，上訴意旨指摘原判決違誤，求予廢棄，難認有理由，應予駁回。
據上論結，本件上訴為無理由，爰依行政訴訟法第二百五十五條第一項、第九十八條
第三項前段，判決如主文。
中　　華　　民　　國　　九十三　　　年　　　四　　　月　  　二十二　　　日
                    最 高 行 政 法 院  第 四 庭
                                審 判 長 法  官　　　徐　樹　海
                                         法  官      黃  合  文
                                         法  官　　　高　啟　燦
                                         法  官　　　吳　錦　龍
                                         法  官　　　林　茂　權
右  正  本  證  明  與  原  本  無  異
　　　　　　　　　　　　　　　　　　　　 法院書記官　王  褔  瀛
中　　華　　民　　國　　九十三　　　年　　　四　　　　月　　二十二　　　日
